【裁判字號】    95,訴,3826
【裁判日期】    950929
【裁判案由】    撤銷贈與等
【裁判全文】
臺灣臺北地方法院民事判決              95年度訴字第3826號
原      告  丁○○○
            戊○○
共      同
訴訟代理人  朱昌碩律師
被      告  乙○○
兼上一人之
法定代理人  丙○○
法定代理人  己○○
上二人共同
訴訟代理人  王玉珊律師
被      告  甲○○
上一人之
訴訟代理人  詹振寧律師
被      告  兆豐國際商業銀行股份有限公司（原名：交通銀行
            股份有限公司）
上一人之
法定代理人  庚○○
上一人之
訴訟代理人  陳丁章律師
上列當事人間撤銷贈與等事件，本院於中華民國九十五年九月十
四日言詞辯論終結，判決如下：
    主  文
原告之訴駁回。
訴訟費用由原告負擔。
    事實及理由
壹、程序方面：
一、按因合併而消滅之股份有限公司，其權利義務，應由合併後
    存續或另立之公司承受。公司法第319條準用第75條定有明
    文。查，交通銀行股份有限公司（下稱交通銀行）經行政院
    金融監督管理委員會核准自民國95年8月21日起與中國國際
    商業銀行股份有限公司（下稱中國國際商銀）合併，交通銀
    行為消滅公司，中國國際商銀為存續公司，並於合併同時更
    名為兆豐國際商業銀行股份有限公司（下稱兆豐商銀），原
    交通銀行及中國國際商銀之權利義務關係由合併後存續，被
    告兆豐商銀於訴訟中聲明承受，核無不合，應予准許。
二、按訴狀送達後，原告不得將原訴變更或追加他訴。但有下列
    各款情形之一者，不在此限：一、被告同意者。二、請求之
    基礎事實同一者。三、擴張或減縮應受判決事項之聲明者。
    四、因情事變更而以他項聲明代最初之聲明者。五、該訴訟
    標的對於數人必須合一確定時，追加其原非當事人之人為當
    事人者。六、訴訟進行中，於某法律關係之成立與否有爭執
    ，而其裁判應以該法律關係為據，並求對於被告確定其法律
    關係之判決者。七、不甚礙被告之防禦及訴訟之終結者。民
    事訴訟法第255條第1項定有明文。查原告起訴聲明第三項為
    「請求塗銷附表所示房地，93年4月7日張化普與乙○○間，
    以買賣為原因所為所有權移轉登記，將產權回復登記在張
    化普名下。」嗣於起訴狀繕本送達被告後，因被告兆豐商銀
    質疑張化普已死亡，如何登記其名下，原告乃更正訴之聲明
    為：「請求塗銷附表所示房地，93年4月7日張化普與乙○○
    間，以買賣為原因所為所有權移轉登記，將產權回復登記在
    張化普名下，或為丁○○○、戊○○、丙○○三人所公同共
    有。」，顯不甚礙被告之防禦及訴訟之終結者，揆諸首開規
    定第七款，應予准許。
貳、原告主張：
一、撤銷張化普與丙○○、乙○○間就系爭房地贈與部分；請求
    塗銷系爭房地，93年4月7日張化普與乙○○間以買賣為原因
    所為所有權移轉登記，將產權回復登記在張化普名下或登記
    為丁○○○、戊○○、丙○○三人所公同共有：
（一）系爭坐落臺北市大安區○○○路○段248巷13弄9號5樓，
      建號大安區○○段○○段2147號，面積92.54平方公尺，
      陽台面積9.40平方公尺房屋，及持分基地即座落臺北市○○區○○段二小段46號面積42公畝68平方公尺，持分309/
      42 708（下稱系爭房地），原為張化普及其妻即原告丁○○○二人傾半生之積蓄於民國73年6月28日向臺北市政府
      國宅處購買，並登記在張化普名下。93年間因張化普罹患
      肝癌，其兒子即被告丙○○以節省遺產稅為由要求父親張
      化普及母親即原告張李巧先把系爭房地辦理贈與給他，被
      告保證不變賣該房地，永遠將系爭房地列為張家在臺灣落
      地生根之基礎，所以特別表示要將房子登記在長孫乙○○
      名下。張家兩老即答應被告丙○○之要求，惟贈與當時即
      93年3月22日張化普、丁○○○即與丙○○及其妻子己○○立有約定三點：第一點是即日起系爭房地過戶給孫子乙○○名下，公公婆婆一定要住到終老病死為止，誰也不可
      變更。第二點是從今後也不可對父母血淚打拼僅有老本有
      所覬覦，如不遵守以上承諾，必將是人神共憤天地不容。
      第三點是如有任何不孝言語及行為，有任何不敬，則隨時
      收回此屋，並由丙○○立誓簽名畫押。同時約定辦完贈與
      後房地所有權狀由原告丁○○○保管，以資保障。於同年
      4月7日完成登記，被告丙○○取得系爭房地後，贈與人張
      化普病情日益加重，被告丙○○另覬覦其父張化普名下新
      臺幣（下同）10,000,000多元之定期存款，從93年1月2日
      至94年7月29日先後被丙○○提領7,460,000元，利息164,
      994元，已在另案撤銷贈與返還贈與訴訟中。被告丙○○
      取得系爭房地及前開定期存款後即棄置生重病之父親於不
      顧，由菲傭與原告輪流照顧，其夫妻二人後對母親即原告
      丁○○○實施暴力，拿菜刀追殺母親，復於其父親張化普
      94年11月5日赴榮民總醫院住院時，故意將家中之大門門
      鎖鎖頭換掉，限制贈與人張化普及母親丁○○○之回家自
      由，贈與人張化普在忍無可忍之狀況下，立委任書及拍光
      碟發表聲明要撤銷贈與，並對被告丙○○領走之定期存款
      實施假扣押，並於94年11月15日委任律師發撤銷贈與存證
      信函。94年11月22日再招來郭宏義律師立下遺囑，除撤銷
      所有贈與外，並指定其母親丁○○○為遺囑執行人，明定
      丙○○僅有特留分。
（二）系爭房地係贈與人張化普於93年3月17日在被告丙○○以
      節省遺產稅為理由，以繳贈與稅贈與給丙○○，並經丙○○指定登記在其子乙○○名下。當時贈與人張化普已生癌
      症，並無法到代書事務所辦理，一切委由被告丙○○，豈
      知丙○○心存不軌，深怕其胞妹將來主張贈與無效，竟勾
      結土地代書虛構事實，而為張化普與乙○○間為買賣之由
      請登記。因乙○○與張化普間並無任何買賣之事實，其所
      為虛偽不實之買賣登記，因彼此之買賣行為自始不存在，
      所以請求塗銷其虛偽不實之買賣所有權移轉登記。
（三）系爭房地雖曾贈與給被告丙○○，因被告丙○○拒絕贈與
      人使用該房屋及違反附解除條件之贈與約定，贈與人張化
      普已經委任律師撤銷贈與，並為意思表示，已如前述。其
      贈與既經撤銷或解除條件成就，原告為贈與人之合法繼承
      人，自得依據民法第179條請求被告丙○○塗銷所有權移
      轉登記。
二、請求撤銷系爭房地，94年12月30日被告甲○○與乙○○間之
    買賣行為部分：
（一）系爭房地原所有人張化普雖於93年3月17日贈與給被告丙○○，經丙○○指定登記在其兒子乙○○名下，唯當時乙○○才六歲，為無行為能力人，嗣後贈與人張化普已於第
      二年即94年11月15日委任郭宏義律師撤銷贈與。而撤銷贈
      與是以意思表示為之，依據民法第419條第1項規定，被告
      丙○○於94年11月16日即收到撤銷贈與之存證信函，當時
      已發生撤銷贈與之效力。系爭房地已不屬於丙○○所有，
      更不屬於乙○○所有（因張化普與乙○○並無買賣之行為
      ）。所以94年12月30日由被告丙○○與其妻己○○共同代
      理其子乙○○出售系爭房地給被告甲○○之行為是為無權
      代理之處分行為，其行為自始無效，依法應撤銷之。
（二）被告王貺明知被告丙○○並非房地所有人，又無房地所有
      權人狀，若非故意涉入原告之家庭糾紛，豈會花錢去購買
      有爭議之房屋及土地，而且以9,300,000元之價金去購買
      市12,000,000元之房屋。購買時屋內充滿原告及張化普之
      家具、寢具、生活器具及照片等。亦可知被告甲○○明知
      有害於房地有人及使用人之權利是一詐害行為，依據民法
      第244條第2項規定，債權人得聲請法院撤銷之。
（三）系爭房地經贈與人張化普生前撤銷贈與後，已恢復為張化
      普之財產，張化普死亡後當然成為遺產，於原告丁○○○
      、戊○○均屬於張化普之合法繼承人，同時張化普在生病
      期間聘請郭宏義律師立口述遺囑，再表明撤銷對被告丙○○之一切贈與，並指定親即原告丁○○○為遺囑執行人。
      系爭房屋立遺囑人張化普於94年12月29日中午死亡即生效
      力。被告丙○○於94年12月30日與被告甲○○成立買賣契
      約，明顯違反民法第1216條之強行規定，其處分之買賣行
      為依據民法第71條規定自始無效之法律行為。
三、請求塗銷系爭房地，95年2月20日甲○○與乙○○間以買賣
    為原因所為所有權移轉登記：系爭房地贈與人張化普在生前
    已撤銷贈與，房地所有權狀歸原告保管，房屋歸原告丁○○○居住使用，被告丙○○及其妻己○○並非房地所有權人，
    是無權處分之行為。又因房地所有權狀歸原告丁○○○保管
    扣留，被告甲○○與之訂立買賣契約，因屬無效處分，自始
    無效之契約。又其明知代理人並無代理授權，且無房地所有
    權狀，房屋又不歸丙○○夫妻二人使用，明顯是詐害行為，
    依前述民法第244條第2項聲請撤銷詐害行為，自應由被告甲○○負責回復原狀。又其買賣行為違反民法第1216條遺產之
    處分等強制規定，其處分無效，是以請求塗銷所有權移轉登
    記。
四、請求塗銷系爭房地，95年2月20日甲○○與交通銀行設定本
    金最高限額10,050,000元之抵押權：系爭不動產所有權狀原
    本為原告丁○○○扣留，被告丙○○經贈與人張化普撤銷贈
    與後才於94年12月22日向大安地政事務所謊報所有權遺失，
    申請地政機關公告一個月，於95年1月24日才向地政機關申
    請補發房地所有權狀，95年2月20日始將所有權移轉登記於
    被告甲○○名下，同時於2月20日設定本金最高限額抵押權
    給被告交通銀行。因系爭房地是丙○○與甲○○聯合住商仲
    介公司共同犯罪所得，其權利取得有瑕疵，是為被告交通銀
    行明知，該銀行雖為善意第三人自居而推卸法律責任，茲詳
    述如下：
（一）系爭房地於95年2月20日由乙○○與甲○○辦理所有權移
      轉登記，同時設定抵押權，據被告交通銀行於95年4月20
      日答辯狀所述，主張該銀行係因甲○○持買賣契約向交通
      銀行申請房貸。唯買賣契約並非房地所有權狀，而房屋及
      土地所有權登記謄本已載明房地所有權狀遺失註記申請公
      告補發中，而房屋現況並非出賣人丙○○、乙○○或貸款
      人甲○○在管理使用，是該房地產權不清楚而且有糾紛。
      被告交通銀行卻不顧其產權不清楚，悍然批准其本金最高
      限額抵押貸款，堪見其抵押權之設定明顯違反民法第244
      條第2項之規定，利害關係人自得聲請撤銷之。
（二）被告交通銀行抗辯該銀行是根據新購屋者提出申請，土地
      代書提供房屋及土地登記簿謄本自行前往估價，無須顧及
      房屋之出租或使用狀況及是否點交，即可核准貸款。因謄
      本已載明房地所有權狀遺失，申請補發公告中，貸款人員
      即知產權有糾紛，其所抗辯明顯強詞奪理。試問該房屋若
      原賣主以低於市價100,000元出租20年，被告交通銀行是
      否願意辦理上千萬之抵押貸款，堪見本件被告交通銀行根
      本是違背一般銀行抵押貸款之程序，故意放縱被告之申貸
      案，儼然是為業績而違法放款。
（三）被告甲○○是持犯罪所得之房地產權去設定抵押貸款，原
      告才是真正房地所有權人，基於所有權之排他性，是以訴
      請塗銷該抵押權。
五、並聲明：
（一）請求撤銷附表所示房地，93年3月17日張化普與丙○○、
      乙○○間之贈與行為。
（二）請求塗銷附表所示房地，93年4月7日張化普與乙○○間，
      以買賣為原因所為所有權移轉登記，將產權回復登記在張
      化普名下，或為丁○○○、戊○○、丙○○三人所公同共
      有。
（三）請求撤銷附表所示房地，94年12月30日甲○○與乙○○間
      之買賣行為。
（四）請求塗銷附表所示房地，95年2月20日甲○○與乙○○間
      ，以買賣為原因所為所有權移轉登記。
（五）請求塗銷附表所示房地，95年2月20日甲○○與交通銀行
      ，設定本金最高限額抵押權10,050,000元。
參、被告丙○○、乙○○則以下列辯詞置辯：
一、原告無權撤銷張化普對被告乙○○間系爭房屋之贈與：
（一）系爭房地係被繼承人張化普直接贈與給被告乙○○，而被
      繼承人張化普於生前並未對被告乙○○有任何撤銷贈與之
      通知，故對於被告乙○○自不生撤銷贈與之效力。原證三
      號郭宏義律師之存證信函係對被告丙○○主張撤銷贈與 (
      被告認為並非張化普之意思)，並非對被告乙○○所為，
      其撤銷效力自不及於被告乙○○。故被繼承人張化普生前
      從未撤銷對乙○○之贈與。又如依原告之主張，該項贈與
      係張化普贈與給被告丙○○，而由丙○○指定登記於被告
      乙○○名下，核其主張事實之法律關係，則被告乙○○亦
      於該贈與契約中立於利益第三人之立場，則即使被繼承人
      張化普已撤銷對被告丙○○之贈與，被告張一天取得系爭
      房屋仍非不當得利，原告自無起訴對被告乙○○取回贈與
      物之理由。
（二）且被告乙○○與張化普間雖無買賣存在，但確實存在有贈
      與之意思表示，即不得因其為買賣登記而主張得塗銷。
（三）被告等並無民法第416條規定得撤銷贈與情事之行為。被
      繼承人張化普為贈與時並無附帶條件，故本件並非附負擔
      之贈與。
（四）系爭房地自被繼承人張化普名下過戶給被告乙○○名下時
      ，雖係以買賣為過戶原因登記，惟雙方皆不爭執確係當時
      被繼承人張化普同意過戶登記給被告乙○○名下而為過戶
      登記，有實質過戶登記之法律上原因，故無論登記原因為
      何，原告等皆不得因過戶登記原因為買賣而主張塗銷該登
      記。頂多僅係登記原因更正而已。
（五）若果系爭房地經撤銷贈與（被告否認之），則贈與人即取
      得贈與物回復請求權，此係一債權，並非即取得系爭房地
      之所有權。
（六）被繼承人張化普業於94年12月29日死亡。惟被繼承人於當
      日之病歷記載為「嗜睡GCS：E4V2M4」，可知當天其呈昏
      迷嗜睡情況，根本無法為遺囑，94年11月22日所為遺囑自
      非被繼承人張化普之本意，亦不生遺囑效力。
（七）被告之妻己○○雖與原告等相處不融洽，但絕無任何傷害
      被繼承人張化普之行為，原告指稱被告之妻抓張化普之手
      敲擊牆壁，係絕無此事。被告等絕無換鎖並不讓父母進門
      之行為與事實。被告丙○○並無持菜刀追殺原告之事實，
      原告不能以自行提出家暴聲請，又自行撤回聲請之動作即
      誣指被告施予家暴。
二、系爭房地確已由被告丙○○代理被告乙○○出售並已交付給
    承買人即被告甲○○。
（一）當時被告之母親即原告丁○○○已搬出與原告戊○○同居
      。原告丁○○○自94年7、8月間離家出走後即不再居住於
      系爭房屋內，其使用物品也逐日取走，被繼承人張化普住
      院後，被告等即不斷請原告丁○○○回家居住，惟原告丁○○○表示不願意回來居住，被告始將房屋出售，交屋看
      屋過程中，若果真原告丁○○○居住其內，其如何會不知
      道出售房屋？故原告丁○○○確實早已搬離該處，並已表
      示不願意居住其內，被告始決定出售系爭房屋。
（二）被告丙○○與買主並不認識，透過仲介出售該屋，並無任
      何虛偽意思表示。
（三）系爭房地原來之所有權狀正本皆置放於家中之保險箱由被
      告丙○○自行保管，直至被告打算賣房屋始發現權狀不見
      了，因不知為何不見而辦理權狀遺失手續，並無交由母親
      管理之可能。權狀應係母親不知何時自家中不告而取走，
      從未有將權狀交由原告保管之事實。
三、並聲明：
（一）駁回原告之訴。
（二）如受不利判決，被告願供擔保，免於假執行。
肆、被告甲○○則以下列辯詞置辯：
一、原告無主張撤銷張化普與丙○○、乙○○間就系爭房地贈與
    、暨請求塗銷系爭房地93年4月7日所有權移轉登記之法律上
    理由：
（一）否認張化普與乙○○間就系爭房地之移轉所有權原因關係
      為贈與，查依土地及建物登記謄本記載登記原因均為「買
      賣」，並非原告主張之「贈與」。
（二）否認張化普先生具有撤銷贈與之事由，亦否認張化普依法
      取得撤銷權。縱認張化普具有撤銷贈與之事由，依法取得
      撤銷權，惟張化普僅得撤銷張化普與丙○○間關於贈與之
      債權行為，無物權行為可資撤銷，又系爭房地係由張化普
      指定登記予乙○○名下，乙○○取得系爭房地所有權之法
      律上原因，係獨立於張化普與丙○○間贈與契約外之法律
      行為，申言之，乙○○取得系爭房地之所有權乃與贈與無
      涉，而張化普復未取得對乙○○得撤銷所有權移轉登記之
      事由，亦未撤銷該所有權移轉登記之債權及物權行為，乙○○仍係系爭房地之所有權人。
（三）原告主張張化普、原告本人與被告丙○○等人間之糾紛，
      係屬隱私之家庭糾紛，被告甲○○與張化普、原告及被告
      丙○○等人均不認識，無從得知其間之糾葛。
二、原告無主張撤銷被告甲○○與被告乙○○間就系爭房地之買
    賣行為暨塗銷95年2月20日所有權移轉登記部份以及塗銷與
    交通銀行間設定本金最高限額10,050,000元抵押權登記之法
    律上理由：
（一）原告無任何權源可資撤銷被告甲○○與被告乙○○間之買
      賣行為，更無權請求塗銷基於買賣所為之所有權移轉登記
      。
（二）被告甲○○係自有權處分人即原所有權人被告乙○○處買
      受系爭房地，被告甲○○信賴土地及建物登記而買受，並
      有買賣資金証明，系爭買賣契約以及所有權移轉登記依法
      當然有效，原告無從撤銷。
（三）被告甲○○不知被告丙○○與張化普間之贈與關係存在，
      亦不知張化普曾發函予丙○○撤銷贈與，亦不認乙○○就
      系爭房地為無權處分人，更不知原告丁○○○曾保有系爭
      房地之所有權狀，而被告甲○○以9,300,000元買受系爭
      房地，亦屬相當，何有詐害行為之可言，被告甲○○與乙○○間之買賣契約亦非自始無效之契約，原告所持法律上
      之見解顯有錯誤。
（四）被告甲○○合法自有權處分人處買受系爭房地，自有權將
      系爭房地設定負擔，乃不待言。
（五）又本件被告甲○○與被告乙○○法定代理人丙○○點交系
      爭房屋時，並無原告或其他人居住系爭房地內之事實，原
      告丁○○○係點交後私闖被告甲○○所有系爭房屋並予占
      用，至於被告甲○○與原告或出賣人之被告乙○○、法定
      代理人丙○○間並無任何親戚或朋友關係，被告甲○○復
      係透過仲介公司買受系爭房地，被告甲○○何能得知原告
      與出賣人之被告乙○○家庭間之糾葛，且縱渠等間有道德
      或親情上之糾葛，亦均與買受人之被告甲○○無涉，原告
      起訴主張系爭買賣有無效或得撤銷之事由，亦顯屬無稽。
三、並聲明：
（一）原告之訴及假執行之聲請均駁回。
（二）被告如受不利判決，願以台灣銀行定期存單供擔保免為假
      執行。
伍、被告兆豐商業銀行則以下列辯詞置辯：
一、原告聲明一部分，證一非得證明為贈與之條件，該條件與贈
    與間非具有對價關係；縱然為條件，然提起撤銷者為張化普
    之妻丁○○○及戊○○，非贈與人張化普本人，核與民法第
    412條要件不符合：
（一）證一的三條條文概與直系血親卑親屬奉養尊親屬法定扶養
      義務相符，難與贈與有對價關係存在，顯難認為有負擔存
      在。
（二）系爭房地登記於乙○○名下，即乙○○為受贈人，按理贈
      與人與受贈人間基於贈與而附有條件，該條件與贈與間有
      對價關係存在，而今該贈與條件之履行非受贈人，而係受
      贈人以外之第三人，贈與既然與負擔間不具有對價關係存
      在，當非附負擔之贈與。退步言之，縱然該條件屬於負擔
      ，張化普從未催告丙○○如何不孝要求其改善云云。且得
      撤銷者厥為贈與人，原告等人既然非為贈與人當不得撤銷
      。另證三撤銷贈與之存證信函乃係寄達與第三人丙○○非
      受贈人乙○○，故該贈與尚未撤銷。
二、原告聲明二部分，原告變更訴之聲明，變更後之聲明與法令
    規定相悖：原聲明狀撤銷後返還與張化普先生，惟張化普先
    生已仙逝，無法登記為土地所有權人，則應該返還登記予原
    、被告等三人，而聲明二以返還登記與張化普「或」丙○○
    …，如此聲明無法特定，有違訴之安定原則。
三、原告聲明三、四部分，原告等人非系爭房地所有權人如何撤
    銷被告乙○○與甲○○間買賣行為：
（一）縱然贈與遭撤銷（被告仍以為該贈與未經撤銷），原告主
      張丙○○無權處分乙節，贈與撤銷後系爭房地之不動產仍
      未辦理移轉登記，形式上乙○○仍為系爭房地所有權人，
      丙○○基於子女利益處分系爭不動產，則乙○○為所有權
      人其處分所有不動產者，善意第三人甲○○形式審查被告
      乙○○為所有權人，乃係基於善意第三人地位購買系爭房
      地。至於原告主張甲○○明知乙○○非真正所有權人等，
      被告對此否認。至於買賣價款9,300,000元購買市價12,00
      0,000元，系爭房地之市與甲○○明知乙○○非真正所有
      權人，係屬二事。
（二）原告與乙○○間有何債權存在，致使乙○○與甲○○之買
      賣行為損及該債權，進而有撤銷之必要？且債務人乙○○
      究竟因出售系爭房地損害債權，且陷於無資力，而有撤銷
      買賣之必要，對此原告均未交代詳細，難符合第244條要
      件。
（三）至於甲○○與丙○○間是否有通謀而虛偽意思表示，簽定
      假買賣契約容有疑問，非僅憑權狀補發遽爾認定雙方為通
      謀虛偽意思表示。又原告以甲○○辦理貸款即謂無需支付
      任何價云云，甲○○得支付頭期款外，餘由兆豐商業銀行
      貸款，怎能謂違反市場交易購屋無須支付價金？
（四）房屋所有權狀由原告保管乙節，該房屋所有權狀之所有權
      人為乙○○，非張化普，甲○○買賣對象為乙○○，則買
      賣對象與權狀相符合何來詐害原告何等債權？至於違反民
      法第1216條規定，該房屋之贈與既然未經撤銷非屬遺產，
      縱然屬於遺產，甲○○亦不知悉該房屋為遺產，且房屋權
      狀未登記為繼承登記而來，故難以此主張甲○○詐害原告
      債權。
四、原告聲明五部分：
（一）被告善意信賴土地登記謄本上乙○○移轉登記與買受人甲○○且雙方於住商不動產公司簽署買賣契約，並交由僑馥
      建築經理股份有限公司（下稱僑馥建築經理公司）擔任履
      約保證人，對此縱然乙○○與甲○○間買賣契約得撤銷，
      本於善意信賴土地登記謄本，依土地法第43條公示效力，
      設定之抵押權當屬有效，應不得撤銷。
（二）權狀遺失即謂有糾紛存在，此等推理欠缺依據，土地登記
      規則本規定權狀遺失即得聲請補發，遺失權狀即與糾紛關
      聯，似乎推理過巨，本案被告南京東路分行依被告甲○○
      提出買賣契約書並有任何疏失，至於買賣契約中記載權狀
      遺失，甲○○向被告南京東路分行辦理貸款經本行辦理相
      關徵、授信審核，且本案貸款係核撥僑馥建築經理公司，
      而僑馥建築經理公司已審核乙○○為所有權人無誤後，始
      將款項撥入指定帳戶內，顯見本案已經由本行及僑馥建築
      經理公司層層審核，係屬善意第三人。
（三）雙方債權契約於申請貸款當時即已成立，故原告認為抵押
      權設定當時無債權存在，原告容有誤解。
（四）至於原告主張詐害行為致塗抵押權定登記，被告設定抵押
      權究竟侵害原告何等債權，再者被告亦無限於無資力狀態
      ，何來塗銷，且被告未有明知土地登記簿謄本所登記之所
      有人，非真正之所有人，或明知其所有權之登記有無效或
      得撤銷之原因，原告所言非實。
五、並聲明：原告之訴駁回。
陸、兩造不爭執之事實：
一、系爭坐落臺北市○○區○○路三段248巷13弄9號5樓，建號
    大安區○○段○○段2147號，面積92.54平方公尺，陽台面
    積9.40平方公尺房屋，及持分基地即座落臺北市○○區○○段二小段46號面積42公畝68平方公尺，持分309/42708之
    不動產原登記於訴外人張化普名下，於93年4月7日移轉登記
    於被告乙○○名下，現登記為被告甲○○名下，並由被告甲○○設定本金最高限額10,050,000元抵押權於被告兆豐商銀
    。
二、訴外人張化普於94年12月29日死亡，原告丁○○○、戊○○
    及被告丙○○為被繼承人張化普之法定繼承人。
柒、得心證之理由：
一、原告主張之事實，固據其提出所有權狀、戶口名簿、保證書
    、張化普受傷之照片、錄音帶及譯本、存證信函、遺囑、照
    片、開庭通知書、贈與稅繳款書、土地、建物登記謄本等影
    本為證，惟被告則分別以上開辯詞資為抗辯，故本件爭執點
    為系爭房地係被繼承人張化普贈與被告乙○○或是丙○○？
    原告是否有權向被告取回贈與物並主張撤銷贈與？原告得否
    塗銷系爭房地所有權登記？原告得否撤銷被告甲○○、乙○○間就系爭房地之賣賣行為及塗銷所有權移轉登記？原告得
    否塗銷被告甲○○與被告兆豐商銀間之最高限額抵押權？茲
    判斷如下：
（一）查原告所提出並為被告丙○○所不爭執真正之立誓書（見
      本院卷第17頁）內容第一項即記載：「即日起忠孝東路房
      屋過戶給孫子乙○○名下，公公婆婆一定要住到終老病死
      為止，誰也不可變更，．．．三、如有不孝言語及行為有
      任何不敬，則隨時收回此屋  立誓人丙○○」、被繼承人
      張化普遺囑（見本院卷第27頁）記載：「該不動產（按：
      指系爭不動產）由丙○○指登記予乙○○名下．．」，可
      見系爭房地應係被繼承人張化普贈與被告丙○○，只是由
      被告丙○○指定登記予被告乙○○，換言之，被繼承人張
      化普係以與被告丙○○之約定，而基於「指示給付關係」
      登記予第三人即被告乙○○，並非被告乙○○有直接向被
      繼承人張化普請求給付之權利，故尚非民法第269條所規
      定之第三人利益契約，雖被告丙○○、乙○○辯稱上開遺
      囑係醫院所立，而當時被繼承人乃昏迷中，不可能立該遺
      囑云云，然查被告丙○○、乙○○所提出之榮總醫院函（
      見本院卷第217頁）雖記載94年11月22日被繼承人張化普
      嗜睡。惟嗜睡並不代表昏迷，且該函亦表示94年11月12日
      以後開始記載意識改變，但時好時壞等情，自難認92年11
      月22日被繼承人立遺囑時，精神狀態係陷於持續昏迷中，
      故上開遺囑應認有效，從而被告丙○○、乙○○辯稱系爭
      房地係直接贈與被告乙○○，或縱係贈與被告丙○○，被
      告乙○○亦係該贈與契約中立於利益第三人立場云云，即
      不可採。
（二）按贈與之撤銷，應向受贈人以意思表示為之。贈與撤銷後
      ，贈與人得依關於不當得利之規定，請求返還贈與物。又
      按贈與之撤銷權，因受贈人之死亡而消滅。民法第419條
      、第420條固分別定有明文。經查被繼承人張化普已向被
      告丙○○為撤銷贈與之意思表示，有原告提出之存證信函
      附卷可憑（見本院卷第24至26頁），並為被告丙○○所不
      爭執有收通知之事實，且被繼承人張化普已死亡，已無再
      另為行使贈與撤銷權可能及必要，揆諸上開規定，自不容
      許原告基於繼承或遺囑執行人關係，再對被告丙○○行使
      贈與撤銷權，況被告乙○○並非系爭房地之受贈人，自無
      撤銷贈與之餘地，故原告主張訴請撤銷系爭房地，張化普
      與被告丙○○、乙○○間之贈與行為云云，自屬無據。
（三）又按「指示給付關係」中，被指示人係為履行其與指示人
      間之約定，始向領取人（第三人）給付，被指示人對於領
      取人，原無給付之目的存在。苟被指示人與指示人間之關
      係不存在（或不成立、無效或被撤銷、解除），被指示人
      應僅得向指示人請求返還其無法律上原因所受之利益，至
      領取人所受之利益，原係本於指示人而非被指示人之給付
      ，即被指示人與領取人間尚無給付關係存在，自無從成立
      不當得利之法律關係。最高法院92年台上字第2581號判決
      意旨參酌。查原告主張係將系爭房地贈與被告丙○○，並
      經丙○○指定登記予被告乙○○等情，業認定如前述，故
      揆諸上開判決意旨，無論張化普與被告丙○○間贈與契約
      是否已撤銷或張化普與被告乙○○間買賣關係是否不存在
      ，原告均無法對被告乙○○依不當得利法律關係主張塗銷
      系爭房地之所有權移轉登記，至原告依不當得利法律關係
      請求被告丙○○塗銷系爭房地之張化普與被告乙○○間之
      所有權移轉登記，將產權回復登記在張化普名下，或為丁○○○、戊○○、丙○○三人所公同共有部分，因張化普
      已死亡，是以張化普上開撤銷贈與之原因，縱屬有據，亦
      無法回復登記在張化普名下，至被告丙○○是否應塗銷上
      開所有權登記，回復登記為原告二人及被告丙○○所有，
      則涉及下開原告得否撤銷系爭房地，94年12月30日被告甲○○與乙○○間之買賣行為及塗銷系爭房地，95年2月20
      日甲○○與乙○○間，以買賣為原因所為所有權移轉登記
      而定。
（四）再按債務人所為之有償行為，於行為時明知有損害於債權
      人之權利者，以受益人於受益時亦知其情事者為限，債權
      人得聲請法院撤銷之。民法第244條第2項固定有明文。原
      告主張被告甲○○明知被告丙○○並非房地所有人，又無
      房地所有權狀，且以9,300,000元之價金去購買12,000,00
      0元之房屋，購買時屋內充滿原告及張化普之家具等，被
      告甲○○明知有害於房地所有人、使用人之權利，為一詐
      害行為云云，經查被告丙○○業自承系爭房地所有權狀係
      其於94年12月22日代理被告乙○○去申報遺失，並於95年
      1月24日補發，且依原告提出之系爭房地異動索引（見本
      院卷第28項）顯示，系爭房地登記之所有權人為被告乙○○，則被告甲○○與被告乙○○（由被告丙○○及訴外人
      己○○代理）間簽訂系爭房地買賣契約時，並非無所有權
      狀，實難認定被告甲○○有明知被告乙○○或丙○○係非
      權利人而仍與之訂約之情事，又查系爭房屋在被告甲○○
      購屋時，縱充滿原告丁○○○及張化普之用具、照片等，
      然依常情判斷，一般人至多認為該屋主人有與老人家居住
      ，當不至於在已有所有權狀、登記謄本下，不去信賴有公
      示效果之登記，反而因房屋內有老人家用品，即逕予認定
      該房屋係老人家所有，況依被告甲○○所提出之其與被告
      乙○○就系爭房地簽訂之買賣契約所附之房地產標的現況
      說明書（見本院卷第142頁）顯示，在是否有占用情形項
      目中，丙○○係填寫「否」，則被告甲○○又如何知系爭
      房屋有原告丁○○○占有中？另原告主張系爭房地價值為
      12,000,000元，而被告甲○○買受價金為9,300,000元不
      相當云云，然除原告未舉證證明系爭房地價值為12,000,0
      00元，且被告甲○○與被告乙○○所約定之價款9,300,00
      0元，亦已依約給付完畢等情，此有被告甲○○提出之不
      動產買賣價金信託履約保證專戶收支明細表、支票、匯款
      回條、匯款委託書影本附卷可查（見本院卷第211頁至第
      214頁），交易程序亦屬一般，故被告甲○○係信賴不動
      產登記及正常買賣過程而簽訂上開買賣契約，實難認定被
      告甲○○有何明知債害債權之情，即與首開規定撤銷詐害
      債權之構成要件不符，原告自不得對被告甲○○主張撤銷
      被告甲○○與乙○○間之買賣行為，進而原告主張被告甲○○依民法第244條第2項規定，應負責塗銷系爭房地，被
      告甲○○與乙○○間，以買賣為原因所為所有權移轉登記
      云云，亦不可採，是以被告甲○○因毋庸塗銷所有權移轉
      登記，故被告甲○○仍為系爭房地之所有權人，則原告主
      張被告丙○○應塗銷被告乙○○所有權登記，回復登記為
      原告二人及被告丙○○所有，即屬不可能，從而被告丙○○對張化普有撤銷贈與契約之原因存在而具有回復原狀之
      義務，亦因上開有給付不能之情形，至多對原告負損害賠
      償責任，而非塗銷被告乙○○所有權登記，回復登記為原
      告二人及被告丙○○所有。
（五）查被告係向被告兆豐商銀為系爭房地聲請貸款，並設定最
      高限額抵押權登記等情，有被告兆豐商銀提出之房貸申請
      書影本（見本院卷第68頁），被告甲○○提出之買賣契約
      影本為憑，被告甲○○已向被告兆豐商銀表示系爭房屋無
      出租及占有等情，亦有被告兆豐商銀提出之被告甲○○出
      具之無出租出借聲明書影本附卷可稽（見本院卷第69頁）
      ，是以足認被告兆豐商銀係善意信賴土地登記及買賣契約
      而設定抵押權登記，依土地法第43條公示效力，設定之抵
      押權當屬有效，應不得撤銷，且土地及建物謄本既登記被
      告乙○○為所有權人，則被告甲○○是否提示所有權狀予
      被告兆豐商銀，並不影響被告兆豐商銀因信賴登記而為善
      意第三人之地位，此外原告復未證明被告兆豐商銀有明知
      系爭房地產權不清且有糾紛而有詐害債權之情，故原告依
      民法244條第2項之規定，請求塗銷系爭房地，95年2月20
      日被告甲○○與兆豐商銀，設定本金最高限額抵押權，即
      屬無據。
二、綜上所述，原告民法第416條第1項、第179條、第224條第2
    項、第1216條規定，請求（一）撤銷系爭房地，93年3月17
    日張化普與丙○○、乙○○間之贈與行為。（二）塗銷系爭
    房地，93年4月7日張化普與乙○○間，以買賣為原因所為所
    有權移轉登記，將產權回復登記在張化普名下，或為丁○○○、戊○○、丙○○三人所公同共有。（三）撤銷系爭房地
    ，94年12月30日甲○○與乙○○間之買賣行為。（四）塗銷
    系爭房地，95年2月20日甲○○與乙○○間，以買賣為原因
    所為所有權移轉登記。（五）塗銷系爭房地，95年2月20日
    甲○○與兆豐商銀（原交通銀行），設定本金最高限額抵押
    權10,050,000元，均無理由，應予駁回。
三、因本案事證已臻明確，兩造其餘主張陳述及所提之證據，經
    本院審酌後，認與判決結果影響，爰不一一論駁，附此敘明
    。
捌、結論：本件原告之訴為無理由，並依民事訴訟法第78條，判
    決如主文。
中    華    民    國    95    年    9     月    29    日
                  民事第二庭    法  官  黃雯惠
以上正本係照原本作成。
如對本判決上訴，須於判決送達後20日內向本院提出上訴狀。
中    華    民    國    95    年    9     月    29    日
                                書記官  林玗倩


司法院資訊處製作；財團法人民間司法改革基金會備份。
